---
title: "SMC-menetelmät"
subtitle: "Laskennallinen tilastotiede - Harjoitustyö"
author: "Lasse Rintakumpu"
date: "`r format(Sys.time(), '%d %B, %Y')`"
header-includes:
   - \usepackage{color}
   - \usepackage{xspace}
   - \usepackage{tikz-cd}
   - \usepackage{mathtools}
   - \usepackage{mathrsfs}
   - \usepackage{commath}
   - \usepackage{pict2e}
   - \usepackage{float}
   - \usepackage{array, makecell}
   - \usepackage[ruled,vlined,shortend]{algorithm2e} 
   - \usepackage{graphicx}
   - \usepackage{multicol}
   - \usepackage{gensymb}
   - \graphicspath{ {./images/} }
   - \usetikzlibrary{shapes.geometric,arrows}
   - \def\TikZ{Ti\emph{k}Z\ }
   - \renewcommand{\algorithmcfname}{Algoritmi}
urlcolor: blue   
linkcolor: blue
citecolor: blue
output:
  pdf_document:
    toc: true
    toc_depth: 3
    number_sections: true
citation_package: natbib
lang: fi
---

\setlength\parindent{24pt}
\setlength\parskip{3pt}

```{r setup, include=FALSE, cache=FALSE}
#Knitr options
knitr::opts_chunk$set(echo = FALSE, fig.width=3, fig.height=2.8, fig.show='hold', fig.align='center', warning = FALSE, cache = TRUE, cache.path = 'output/cache/', fig.path = 'output/figures/')

# Used libraries
library(knitr) # For creating PDF
library(pander)

#source("R/koeasetelma.R",local=T)
# Converts zones to polygons
source("R/zones_as_polygons.R",local=T)
# Reads point coordinates into a data frame
source("R/points_as_points.R",local=T)
```

```{r eval=F}
# Draw map
# Zones as polygons plots zonedata as ggplot2 polygons
source("R/zones_as_polygons.R",local=T)
# Reads point coordinates into a data frame
source("R/points_as_points.R",local=T)

# LOAD POLYGONS / POIS
# Load and wrangle (zone) polygon data
zones <- read.csv("data/zones.csv")
zones_for_plotting <- zones_as_polygons(zones)

# Parse recordings
#recordings <- read_csv("data/information_points.csv") 
#sensors <- recordings[(nrow(recordings)-2):nrow(recordings),] %>% arrange(id)
#recordings <- recordings[1:(nrow(recordings)-3),] %>% arrange(id)
#recordings_xy <- points_as_points(recordings, "position")
#recordings_xy <- recordings_xy %>% add_column(id=rownames(recordings_xy))

# Parse sensors
#sensors_xy <- points_as_points(sensors, "position")
#rownames(sensors_xy) <- substr(sensors$comment, 12, 28)
# Add single letter name for sensor
#sensors$name <- c("A","B","C")

# Floor we can just hard-code for now
floor_polygon_wkt <- "POLYGON (( 22.29453511085012 60.4483613949082752, 22.2946014103945416 60.4484048647438925, 22.2946353387669696 60.448391336179192, 22.2948368842480704 60.44851423830589, 22.2949309344403517 60.4484756693510974, 22.2948474192526227 60.4484273970519439, 22.2949762150528876 60.4483746483148394, 22.2948794145486353 60.4483188093082902, 22.2948949603596738 60.4482877395097233, 22.2949791172868608 60.4482523767460833, 22.2949032348697145 60.4482119549142709, 22.2947736689820957 60.4482661275728788, 22.2947533219121432 60.4482542293099314, 22.2947143172495998 60.4482694438414754, 22.2947224188828876 60.4482957453147307, 22.2946766563109158 60.448312592767202, 22.2946543735452032 60.4483107337472845, 22.29453511085012 60.4483613949082752))"
floor_polygon <- readWKT(floor_polygon_wkt)
no_of_coordinates <- length(floor_polygon@polygons[[1]]@Polygons[[1]]@coords[,1])
starting_index <- 1
floor_for_plotting <- as.data.frame(matrix(nrow=0, ncol=3))
floor_for_plotting[starting_index:(starting_index+no_of_coordinates-1),1] <- floor_polygon@polygons[[1]]@Polygons[[1]]@coords[,1]
floor_for_plotting[starting_index:(starting_index+no_of_coordinates-1),2] <- floor_polygon@polygons[[1]]@Polygons[[1]]@coords[,2]
floor_for_plotting[starting_index:(starting_index+no_of_coordinates-1),3] <- rep(1, no_of_coordinates)
colnames(floor_for_plotting) <- c("x", "y", "group")
 
# Get "Outside" coordinates from floor polygon bounding box
outside_x <- floor_polygon@bbox["x","min"]
outside_y <- floor_polygon@bbox["y","max"]

# Creates site map
site_map <- ggplot(zones_for_plotting, aes(group=id, x = x, y = y)) + geom_polygon(data=floor_for_plotting, aes(x=x, y=y, group=group), alpha=0.2) + geom_polygon(aes(), alpha=0.2) + xlab("") + ylab("")
#site_map <- ggplot()

# Only plot locators present in the data
#locator_macs <- unique(cte_angles_f3$locator_mac)
locators_subset <- subset(locators, mac %in% locator_macs)
# Locator coordinates
locators_xy_original <- points_as_points(locators_subset, "position")
locators_xy_original$mac <- locators[locators$id %in% locators_xy_original$id,"mac"]
locators_xy_original$label <- as.character(1:nrow(locators_xy_original))
locators_xy<- locators_xy_original
locators_xy$x <- locators_xy$x - 0.00012
locators_xy$y <- locators_xy$y + 0.000123
# And plot
site_map <- site_map + geom_point(data=locators_xy, aes(x = x, y = y, fill = label), size = 5, colour="tomato") +  geom_text(data=locators_xy, aes(label = label, x = x, y = y), color="white", size=3) + guides(fill=guide_legend(keywidth=unit(0,"mm"), override.aes=list(size=0, colour=NA))) + scale_fill_discrete(labels=paste(1:nrow(locators_xy_original), "=", locators_xy$mac)) + labs(fill="XR-2 MAC")

# Add locator legend
site_map <- site_map + theme(
    legend.position = c(.95, .95),
    legend.justification = c("right", "top"),
    legend.box.just = "right",
    legend.margin = margin(6, 6, 6, 6)
    ) + scale_color_manual(values = c(rep('tomato', 12)), name = 'XR-2-vastaanotin')

# Foculator position 1
#site_map <- site_map + annotate("point", y=60.44819, x=22.29489, color="magenta", size=3)
# Foculator position 2
#site_map <- site_map + annotate("point", y=60.44814, x=22.29487, color="magenta", size=3)
# Foculator position 3
#site_map <- site_map + annotate("point", y=60.44817, x=22.29496, color="magenta", size=3)
```

\newpage

\section{Johdanto}

SMC-menetelmät (sequential Monte Carlo -mentelmät) ovat joukko Monte Carlo -algoritmeja, joiden avulla voidaan ratkaista ns. suodinongelma, kun ongelma on epälineaarinen ja/tai ongelmaan liittyvä kohina ei noudata normaalijakaumaa. SMC-menetelmille on lukuisia sovellutuksia esimerkiksi Bayesilaisessa tilastotieteessä, fysiikassa ja robotiikassa.

Tämän tutkielman tavoitteena on esittää pääpiirteittäin SMC-menetelmien teoria sekä joitakin menetelmäperheeseen kuuluvia algoritmeja. Tutkielman ensimmäisessä alaluvussa kuvataan yleisellä tasolla sekä suodinongelma että sen ratkaisujen historiaa. Toisessa alaluvussa käsitellään joitakin Monte Carlo -menetelmiin liittyviä yleisiä tuloksia. Kolmannessa alaluvussa esitellään Bayesilainen viitekehys suodinongelmalle, jonka pohjalta neljännessä alaluvussa kuvataan SIR-algoritmina tunnetu SMC-menetelmä. Tutkielman lopussa tarkastellaan menetelmien käyttöä paikannussovelluksessa.

Tutkielman esitykset seuraavat erityisesti Simo Särkän kirjaa *Bayesian Filtering and Smoothing* (2013), Fredrik Gustafssonin artikkelia "Particle Filter Theory and Practice with Positioning Applications" (2010) sekä Olivier Cappén, Simon J. Godsillin ja Eric Moulines'n  artikkelia "An overview of existing methods and recent advances in sequential Monte Carlo" (2007). 

\subsection{Suodinongelma}

Stokastisten prosessien teoriassa suodinongelmaksi kutsutaan tilannetta, jossa halutaan muodostaa keskineliövirheen mielessä paras mahdollinen estimaatti jonkin järjestelmän tilan arvoille, kun ainoastaan osa tiloista voidaan havaita ja/tai havaintoihin liittyy kohinaa. Tavoitteena on toisin sanoen laskea jonkin prosessin posteriorijakauma kyseisten havaintojen perusteella. Ongelmaa havainnollistaa kaavio (\ref{mallikaavio}). 

\begin{equation}\label{mallikaavio}
\begin{tikzcd}
x_1 \arrow[d] \arrow[r] & x_2 \arrow[d] \arrow[r] & x_3 \arrow[d] \arrow[r] & \ldots & \makebox[\widthof{$ \text{havainnot}$}]{$\text{piilossa olevat tilat}$} \\
y_1  & y_2  & y_3  & \ldots & \makebox[\widthof{$ \text{havainnot}$}]{$\text{havainnot}$}
\end{tikzcd}
\end{equation}

Tässä tutkielmassa keskitytään erityisesti epälineaarisen ns. Markovin piilomallin posteriorijakauman Bayesilaiseen ratkaisuun.  Ongelmassa tiedetään, miten havaitut muuttujat $y_k$ kytkeytyvät "piilossa oleviin" muuttujiin $x_k$ sekä osataan sanoa jotain tilamuuttujien todennäköisyyksistä. Oletetaan myös, että piilossa oleville tiloille $X_k$ pätee Markov-ominaisuus, jolloin kutakin hetkeä seuraava tila $x_{k+1}$ riippuu menneistä tiloista $x_{1:k}$ ainoastaan tilan $x_k$ välityksellä. Lisäksi havaittu tila $y_k$ riippuu tiloista $x_{k}$ ainoastaan jonkin $x_k$:n funktion kautta. Kun aika-avaruus on diskreetti ja merkitään ajanhetkellä $k=1,\ldots,t$ piilossa olevan prosessin tilaa $x_k$ ja havaittua prosessia $y_k$, saadaan mallit

\begin{align}
&\label{malli-1} x_{k+1} = f(x_k, \nu_k)\\
&\label{malli-2} y_{k} = h(x_k)+e_k.
\end{align}

Lisäksi tiedetään prosessin alkuhetken jakauma $x_1 \sim p_{x_{1}}$, tähän liittyvän kohinaprosessin jakauma $\nu_k \sim p_{\nu_{k}}$ sekä malliin $y_k$ liittyvä kohina $e_k \sim p_{e_k}$. Koska SMC-algoritmit pyrkivät ratkaisemaan juurikin epälineaarisen, ei-Gaussisen suodinongelman, voivat funktiot $f(\cdot)$ ja $h(\cdot)$ olla tässä epälineaarisia eikä kohinan tarvitse olla normaalijakautunutta.

Mallit voidaan esittää myös yleisemmässä jakaumamuodossa

\begin{align}
&\label{malli-3} x_{k+1} \sim p(x_{k+1}|x_k),\\
&\label{malli-4} y_{k} \sim p(y_k|x_k).
\end{align}

Tutkielman teoriaosassa käytetään ensisijaisesti yhtälöiden (\ref{malli-3}) ja  (\ref{malli-4}) muotoilua. Empiirisessä osassa palataan yhtälöiden (\ref{malli-1}) ja (\ref{malli-2}) muotoiluun. 

Suodinongelmaa lähellä on myös ns. tasoitusongelma (smoothing problem), jossa ollaan kiinnostuneita prosessin $x_k$ posteriorijakaumasta $p(x_k|y_k)$ jokaisena ajanhetkenä $1,\ldots,k$ ei ainoastaan haluttuna ajanhetkenä $k$. Tämä tutkielma keskittyy yksin suodinongelman ratkaisemiseen, mutta huomioitavaa on, että SMC-algoritmit näyttävät ratkaisevan tasoitusongelman ilmaiseksi. Tähän liittyy kuitenkin joidenkin mallien kohdalla mahdollista epätarkkuutta, joten tarvittaessa tasoitusongelma pitää ratkaista erikseen.

\subsection{Historiaa}

Tämä alaluku esittää pääpiirteittään suodinongelmalle esitettyjen ratkaisujen historian. Lineaarisen suodinongelman osalta alaluku noudattaa Dan Crisanin artikkelia "The stochastic filtering problem: a brief historical account" (2014) sekä Mohinder S. Grewalin ja Angus P. Andrewsin artikkelia "Applications of Kalman Filtering in Aerospace 1960 to the Present" (2010). SMC-menetelmien osalta lähteenä toimii Cappé \&al (2007). 

Suodinongelma nousi esille insinööritieteiden sekä sotateollisuuden käytännön ongelmista 2. maailmansodan aikana, vaikkakin suodinongelman diskreetin ajan ratkaisut juontavat jo Andrei N. Kolmogorovin 30-luvun artikkeleihin. Jatkuvan ajan tilanteessa ensimmäisen optimaalisen, kohinan sallivan suotiman esitti matemaatikko, kybernetiikan kehittäjä Norbert Wiener. Wiener-suotimena tunnettua ratkaisuaan varten Wiener muotoili seuraavat kolme ominaisuutta, jotka prosessin $X$ estimaatin $\hat{X}_t$ pitää toteuttaa. 

\begin{enumerate}
\vspace{\baselineskip}
\item \textit{Kausaliteetti}: $X_t$ tulee estimoida käyttäen arvoja $Y_s$, missä $s \leq t$.
\item \textit{Optimaalisuus}: $X_t$:n estimaatin $\hat{X}_t$ tulee minimoida keskineliövirhe $\mathbb{E}[(X-\hat{X}_t)^2]$.
\item \textit{On-line -estimointi}: Estimaatin $\hat{X}_t$ tulee olla saatavissa minä hyvänsä ajanhetkenä $t$. 
\vspace{\baselineskip}
\end{enumerate}

Wiener sovelsi ratkaisussaan stationaaristen prosessien spektriteoriaa. Tulokset julkaistiin salaisina Yhdysvaltojen asevoimien tutkimuksesta vastanneen National Defense Research Committeen (NDRC) raportissa vuonna 1942. Tutkimus tunnettiin sodan aikana lempinimellä "Keltainen vaara" sekä painopaperinsa värin että vaikeaselkoisuutensa vuoksi. Myöhemmin Wiener esitti tuloksensa julkisesti kirjassaan *Extrapolation, Interpolation and Smoothing of Stationary Time Series* (1949). Wienerin alkuperäiset kolme perusperiaatetta päteveät edelleen kaikille suodinongelman ratkaisuille, myös SMC-menetelmille. 

Kenties tärkein ja varmasti tunnetuin lineaariseen suodinongelman ratkaisu on Kalman-suodin. Suotimen kehittivät R.E. Kalman ja R.S. Bucy 1950- ja 60-lukujen taitteessa Yhdysvaltain kylmän sodan kilpavarustelutarpeisiin perustetussa Research Institute for Advanced Studies -tutkimuslaitoksessa (RIAS). Kalman-suodin on suodinongelman diskreetin ajan ratkaisu, kun taas Kalman-Bucy-suodin on jatkuvan ajan ratkaisu. Kohinan ollessa normaalijakautunutta on Kalman-suodin Wiener-suotimen tavoin lineaarisen suodinongelman optimaalinen ratkaisu. Wiener-suotimella ja Kalman-suotimella on kuitenkin erilaiset oletukset, minkä vuoksi erityisesti säätö- ja paikannussovelluksissa Kalman-suotimen käyttö on luontevampaa. Suotimien oletuksia ja oletusten välisiä eroja ei käsitellä tässä tutkielmassa, kuten ei käsitellä myöskään Kalman-suotimen formaalia yhteyttä SMC-menetelmiin.

Kalman-suodinta voidaan soveltaa myös epälineaarisessa tapauksessa, kunhan suodinongelman funktiot $f(\cdot)$ ja $h(\cdot)$ ovat derivoituvia ja niihin liittyvä kohina oletetaan normaalijakautuneeksi. Tätä rataisua kutsutaan laajennetuksi Kalman-suotimeksi (extended Kalman filter, EKF). Suodin kehitettiin 60-luvulla NASA:n Apollo-ohjelman tarpeisiin, vaikkakin itse avaruusalusten laitteistot hyödynsivät lentoratojen laskennassa Kalman-suotimen perusversiota. Laajennetun Kalman-suotimen toimintaperiaate perustuu epälineaaristen funktioiden linearisointiin Taylorin kehitelmän avulla kulloisenkin estimaatin ympärillä. Laajennettu Kalman-suodin on erityisesti paikannussovellusten *de facto* -suodinstandardi, mutta suodin ei kuitenkaan ole epälineaarisen ongelman optimaalinen estimaattori.

Kalman-suotimesta on lisäksi olemassa lukuisia muita epälineaarisiin ongelmiin soveltuvia laajennuksia, muun muassa paikkaratkaisun Kalman-suodin (position Kalman filter, PKF), hajustamaton Kalman-suodin (unscented Kalman filter, UKF) ja tilastollisesti linearisoitu Kalman-suodin (statistically linearized Kalman filter, SLF). Kuitenkin jos prosessin $X$ mallia ei tunneta tarkasti tai kohinaa ei voida olettaa normaalijakautuneeksi, ovat sekventiaaliset Monte Carlo -menetelmät Kalman-suotimen johdannaisia parempia ratkaisuja. Vaikka tila-avaruuden dimensioiden kasvaessa kasvaa myös SMC-menetelmien vaatima laskentateho, ovat SMC-menetelmät aina sitä parempia mitä epälineaarisempia mallit ovat ja mitä kauempana normaalijakaumasta kohina on. Viimeisten vuosikymmenten aikana myös laskennan teho on kasvanut merkittävästi samalla kun laskennan hinta on vastaavasti romahtanut, mikä puoltaa Monte Carlo -menetelmien käyttöä entistä useammissa ongelmissa. 

Joitakin suodinongelman rekursiivisia Monte Carlo -ratkaisuja löytyy jo 1950\textendash 70-luvuilta, erityisesti säätöteoriaan piiristä. Olennainen nykyalgoritmeihin periytynyt oivallus varhaisissa suodinalgoritmeissa oli tärkeytysotannan käyttö halutun jakaumaestimaatin laskennassa. Tärkeytysotanta-algoritmiin voidaan turvautua, kun emme pysty suoraan tekemään havaintoja jostakin jakaumasta $p$ ja teemme sen sijaan havaintoja jakaumasta $q$, joita painotamme niin, että tuloksena saadaan jakauman $p$ harhaton estimaatti. Algoritmi on kuvattu tarkemmin tutkielman alaluvussa 2.

Tärkeysotantaa käyttävä suodinongelman ratkaiseva SIS-algoritmi (sequential importance sampling) ei kuitenkaan vielä 70-luvulla löytänyt suurta käytännön suosiota. Osin tämä johtui puutteellisesta laskentatehosta, mutta algoritmi kärsi myös otosten ehtymisenä (sample impoverishment) tunnetusta ongelmasta. Monissa ongelmissa SIS-algoritmia käytettäessä suuri osa painoista päätyy vain tietyille partikkeleille, jolloin vastaavasti suuri osa partikkeleista ei enää estimoi haluttua jakaumaa. Tähän ongelmaan palataan myöhemmin.

Merkittävän ratkaisun ehtymisongelmaan esittivät Gordon, Salmond ja Smith artikkelissaan "Novel approach to nonlinear/non-Gaussian Bayesian state estimation" (1993). Artikkelin ratkaisu kulki nimellä "bootstrap filter", saapasremmisuodin. Saapasremmisuodin vältti ehtymisen uudellenotannalla, jossa matalapainoiset partikkelit korvattiin otoksilla korkeapainoisemmista partikkeleista. Ratkaisussa painot eivät myöskään riipu partikkelien aiemmista poluista vaan ainoastaan havaintojen uskottavuusfunktiosta. Vastaavaa ratkaisua käytetään tämän tutkielman uudemmassa SIR-algoritmissa (sampling importance resampling), jossa myös uudelleenotantaan sovelletaan tärkeytysotantaa. 

SMC-menetelmissä stokastisen prosessin posteriorijakauman esittämiseen käytettyjä otoksia kutsutaan myös partikkeleiksi ja menetelmiä hiukassuotimiksi. Erityisesti myöhemmin esitettävää SIR-algoritmia kutsutaan usein hiukkassuotimeksi. Tässä tutkielmassa pyritään korostamaan suotimien yhteyttä Monte Carlo -algoritmeihin ja käytetään siksi yleisempää termiä SMC-menetelmät. Termiä hiukkassuodin käytti ensimmäisen kerran Del Moral artikkelissa "Nonlinear Filtering: Interacting Particle Resolution" (1996).  
SMC-menetelmät termiä Liu ja Chen artikkelissa "Sequential Monte Carlo Methods for Dynamic Systems" (1998). 

\section{Monte Carlo -menetelmistä}

Tässä alaluvussa kuvataan lyhyesti SMC-menetelmissä käytettävien Monte Carlo -menetelmien perusperiaate todennäköisyysjakauman estimoinnissa. Lisäksi esitetään tärkeytysotanta-algoritmi (importance sampling), jonka tarkoituksena on estimoida harhattomasti jakaumaa $p(x|y_{1:k})$, josta emme voi suoraan tehdä otoksia, mutta jota voimme approksimoida toisella jakaumalla $q$. Esitykset noudattavat Särkkää (2013).

\subsection{Monte Carlo -approksimaatio}

Bayesilaisessa päättelyssä ollaan yleisesti kiinnostuttu laskemaan johonkin posteriorijakaumaan $p$ liittyvää odotusarvoa

\begin{align}
\mathbb{E}[g(x)|y_{1:k}]=\int g(x)p(x|y_{1:k})dx,
\end{align}

missä g on tila-avaruuden mielivaltainen funktio ja $p(x|y_{1:t})$ on havaintoihin $y_1,\ldots,y_k$ liittyvä $x$:n posterioritiheysjakauma. Odotusarvo on laskettavissa suljetussa muodossa vain harvoissa tapauksissa, suodinongelman kohdalla silloin, kun kyseessä on lineaarinen ja Gaussinen malli. Odotusarvoa voidaan kuitenkin approksimoida niin sanoituilla Monte Carlo -menetelmillä. Menetelmien perusperiaate on tehdä riippumattomia otoksia estimoitavasta jakaumasta ja laskea haluttu odotusarvo otosten avulla. Jos teemme $N$ otosta jakaumasta $x^i\sim p(x|y_{1:t})$, missä $i=1,\ldots,N$ saadaan näiden otosten avulla laskettua odotusarvon estimaatti

\begin{align}
\mathbb{E}[g(x)|y_{1:k}]\simeq\frac{1}{N}\sum_{i=1}^N g(x^i).
\end{align}

Monte Carlo -estimaatti konvergoi keskeisen raja-arvolauseen nojalla ja sen estimointivirheen voidaan osoittaa olevan luokkaa $O(\frac{1}{\sqrt{N}})$ riippumatta tilamuuttujan $x$ dimensiosta. SMC-menetelmät hyödyntävät Monte Carlo -estimointia sekventiaalisesti, jolloin estimaatti lasketaan rekursiivisesti kullekin ajanhetkelle $k=1,\ldots, t$. Tähän palataan alaluvuissa 3 ja 4.

\subsection{Tärkeytysotanta}

Tilanteessa, jossa Monte Carlo -otoksia ei voida tehdä suoraan jakaumasta $p$, voidaan hyödyntää jakaumaa $p$ approksimoivaa tärkeytys- tai ehdotusjakaumaa $q(x|y_{1:k})$ sekä ns. tärkeytysotantaa. Oletetaan, että tunnetaan priorijakauma $p(x)$ ja on olemassa havaintomalli $p(y_{1:k}|x)$ sekä valittu ehdotusjakauma $q(x|y_{1:k})$, josta voidaan tehdä otoksia. Ehdotusjakaumalta edellytetään lisäksi, että sen kantaja on suurempi tai yhtä suuri kuin jakauman $p(x|y_{1:k})$ ja että se saa nollasta poikkeavia arvoja kaikkialla missä $p(x|y_{1:k})$ saa nollasta poikkeavia arvoja. Kirjoitetaan halutun posteriorijakauman odotusarvo integraalina 

\begin{align}
\int g(x)p(x|y_{1:k})dx=\int g(x)\frac{p(x|y_{1:k})}{q(x|y_{1:k})}q(x|y_{1:k})dx,
\end{align}

jolle voidaan muodostaa Monte Carlo -approksimaatio tekemällä $N$ otosta jakaumasta $x^i \sim q(x|y_{1:k})$.  Muodostetaan näin odotusarvo

\begin{align}
\mathbb{E}[g(x)|y_{1:k}]\simeq\frac{1}{N}\sum_{i=1}^N\frac{p(x^i|y_{1:k})}{q(x^i|y_{1:k})}g(x^i)=\sum_{i=1}^Nw^ig(x^i),
\end{align}

missä $g(x)$ on jokin estimoinnissa hyödyllinen, mielivaltainen funktio. Tutkielmassa käytetty notaatio $x_k^i$ viittaa ajanhetken $k$ partikkeliin $i$, missä $i=1,\ldots,N$. Tärkeytysotantaa kuvaa nyt algoritmi (\ref{tarkeytysotanta-algo}). Kun posteriorijakauman estimaatti muodostetaan kyseisellä algoritmilla voidaan tulos kirjoittaa

\begin{align}
\hat{p}(x|y_{1:k})=\sum_{i=1}^{N}w^i \delta(x-x^i),
\end{align}

missä $\delta(x)$ on Diracin deltafunktio.

\begin{algorithm}[H]
\label{tarkeytysotanta-algo}
\DontPrintSemicolon
\Begin{
  \For{$i=1,2,\ldots,N$}{
    \Begin{Otetaan $N$ otosta ehdotusjakaumasta $x^i \sim q(x|y_{1:k}).$}
    \Begin{Lasketaan normalisoimattomat painot $w_*^i= p(y_{1:k}|x^i)p(x^i)/q(x^i|y_{1:k}).$ \newline ja normalisoidut painot $w^i=w_*^i/\sum_{j=1}^Nw_*^j$.}
    \Begin{Estimoidaan $p$ laskemalla tiheydelle approksimaatio $\mathbb{E}[g(x)|y_{1:k}]\simeq\sum_{i=1}^Nw^ig(x^i)$.}
    } 
  }  
\caption{Tärkeytysotanta}
\end{algorithm}

\section{Bayesilainen suodin}

Suodinongelmassa ollaan kiinnostuttu tilavektorin posteriorijakauman $p(x_k|y_{1:k})$ estimoinnista. Tässä alaluvussa käydään läpi epälineaarisen tilanteen yleinen rekursiivinen, Bayesilainen posteriorijakauman laskenta. Tällaista suodinongelman ratkaisua kutsutaan myös Bayesilaiseksi suotimeksi. Koska epälineaarisessa, ei-normaalijakautuneessa tilanteessa rekursiota ei voida laskea analyyttisesti, pitää estimoinnissa käyttää numeerisia menetelmiä. SMC-menetelmissä tämä tarkoittaa jakauman sekventiaalista Monte Carlo -approksimointia, jonka toteutus esitetään alaluvun 4 algoritmissa. Molemmat esitykset noudattavat Gustafssonia (2010). 

Bayesilainen ratkaisu tilavektorin posteriorijakauman estimaatille $\hat{p}(x_k|y_{1:k})$ saadaan seuraavalla rekursiolla (käydään läpi jokaiselle ajanhetkelle $k=1,\ldots,t$). Lasketaan ensin

\begin{align}\label{bayes-paivitys}
p(x_k|y_{1:k}) = \frac{p(y_k|x_k)p(x_k|y_{1:k-1})}{p(y_k|y_{1:k-1})},
\end{align}

joka saadaan suoraan Bayesin kaavasta $P(A|B)=P(B|A)P(A)/P(B)$. Normalisointivakio lasketaan integraalina 

\begin{align}\label{bayes-normalisointi}
p(y_k|y_{1:k-1})=\int_{\mathbb{R}^{n_x}}p(y_k|x_k)p(x_k|y_{1:k-1})\mathop{dx_k},
\end{align}

joka saadaan kokonaistodennäköisyyskaavasta $P(A)=\mathbb{E}[P(A|X)]=\int_{-\infty}^{\infty}P(A|X=x)f_X(x)\mathop{dx}$. Merkintä ${R}^{n_x}$ vastaa tässä piilossa olevan tilavektorin dimensiota $n$.

Lopuksi lasketaan päivitysaskel ajalle, joka saadaan edelleen kokonaistodennäköisyydellä

\begin{align}\label{bayes-aikapaivitys}
p(x_{k+1}|y_{1:k})=\int_{\mathbb{R}^{n_x}}p(x_{k+1}|x_k)p(x_k|y_{1:k})\mathop{dx_k}.
\end{align}

Rekursion avulla voimme laskea jakauman $p(x_k|y_{1:k})$ estimaatti käymällä rekursion läpi $k$ kertaa.

\section{SIR-algoritmi}

Tässä alaluvussa esitetään SMC-menetelmiin kuuluva SIR-algoritmi Bayesilaisen, epälineaarisen suodinongelman ratkaisemiseksi. Algoritmi on numeerinen toteutus alaluvussa 3 kuvatusta Bayesilaisesta suotimesta. Esitetty algoritmi perustuu Gustafssoniin (2010).

Algoritmi alustetaan jakaumasta $x_1^i\sim p_{x_0}$ generoiduilla $N$-kappaleella partikkeleita. Jokaiselle partikkelille annetaan alustuksessa sama paino $w_{1|0}^i=1/N$. Algoritmi suoritetaan jokaiselle partikkelille $i=1,2,\ldots,N$ jokaisella ajanhetkellä $k=1,2,\ldots,t$.

Seuraava toistetaan jokaiselle ajanhetkelle $k=1,2,\ldots,t$. Algoritmin ensimmäisessä vaiheessa päivitetään painot yhtälön \ref{painopaivitys} mukaan.

\begin{align}\label{painopaivitys}
w^i_{k|k}=\frac{1}{c_k}w^i_{k|k-1}p(y_k|x^i_k).
\end{align}

Tämä vastaa yllä esitetyn Bayes-suotimen päivitysvaihetta (\ref{bayes-paivitys}). Normalisointipaino $c_k$ lasketaan puolestaan yhtälöstä (\ref{normalisointi}), mikä vastaa Bayes-suotimen normalisointivakion laskemista (\ref{bayes-normalisointi}) ja asettaa painojen summaksi $\sum_{i=1}^Nw^i_{k|k}=1$.

\begin{align}\label{normalisointi}
c_k=\sum_{i=1}^{N}w_{k|{k-1}}^ip(y_k|x_k^i).
\end{align}

Seuraavassa vaiheessa estimoidaan $p$ laskemalla tiheyden $p(x_{1:k}|y_{1:k})$ Monte Carlo -estimaatti yhtälön (\ref{p-estimaatti}) perusteella

\begin{align}\label{p-estimaatti}
\hat{p}(x_{1:k}|y_{1:k})=\sum_{i=1}^{N}w_{k|k}^i \delta(x_{1:k}-x_{1:k}^i).
\end{align}

Tämän jälkeen suoritetaan valinnainen uudelleenotanta. Uudelleenotanta voidaan tehdä jokaisella askeleella tai efektiivisen otoskoon perusteella alla kuvatun kynnysarvoehdon $\hat{N}_{eff}< N_{th}$ täyttessä, jolloin uudelleenotantaa kutsutaan adaptiiviseksi uudelleenotannaksi. Tällaista uudelleenotantaa hyödynnetään esitetyssä algoritmissa (\ref{sir}) . Uudelleenotantaa tarkastellaan lähemmin alaluvussa 4.1.2. 
Lopuksi päivitetään aika (jos $k < t$) ja luodaan uudet ennusteet partikkeleille ehdotusjakaumasta (\ref{ehdotusjakauma})

\begin{align}\label{ehdotusjakauma}
x_{k+1}^i\sim q(x_{k+1}|x_k^i,y_{k+1})
\end{align}

ja päivitetään partikkelien painot tärkeytysotannalla (\ref{tarkeytys}), sen mukaan kuinka todennäköisiä partikkelien ennusteet ovat 

\begin{align}\label{tarkeytys} w_{k+1|k}^i=w_{k|k}^i\frac{p(x_{k+1}^i|x_k^i)}{q(x_{k+1}^i|x_k^i,y_{k+1})}.
\end{align}

Vaiheet \ref{ehdotusjakauma} ja \ref{tarkeytys} vastaavat Bayes-suotimen aikapäivitystä (\ref{bayes-aikapaivitys}). 

Alla käsitellään algoritmiin liittyvän uudelleenotantamenetelmän, partikkelien määrän ja ehdotusjakauman valinta. Lopuksi esiteetään algoritmin konvergenssia, marginaalijakaumaa sekä aikakompleksisuutta koskevia tuloksia.

\begin{algorithm}[H]
\label{sir}
\DontPrintSemicolon
\SetAlgoShortEnd
\KwResult{Posteriorijakauman $p(x_{1:k}|y_{1:k})$ estimaatti.\;}
\KwData{Havainnot $y_k$. Generoitu $x_1^i\sim p_{x_0}$ missä $i=1,\ldots,N$ ja jokainen partikkeli saa saman painon $w_{1|0}^i=1/N$.\;}
\Begin{
  \For{$k=1,2,\ldots,t$}{
    \For{$i=1,2,\ldots,N$}{
      \Begin{Päivitetään painot $w_{k|k}.$\;}
      \Begin{Estimoidaan $p$ laskemalla tiheydelle approksimaatio $\hat{p}(x_{1:k}|y_{1:k})=\sum_{i=1}^{N}w_{k|k}^i \delta(x_{1:k}-x_{1:k}^i)$.\;}
    }
    \Begin{Lasketaan efektiivinen otoskoko $\hat{N}_{eff}$.\;}
    \If{$\hat{N}_{eff}< N_{th}$}{\Begin{Otetaan uudet $N$ otosta palauttaen joukosta $\{x_{1:k}^i\}_{i=1}^N$, missä otoksen $i$ todennäköisyys on $w^i_{k|k}$.\;}}
    \If{$k < t$}{\Begin{Aikapäivitys. \newline Luodaan ennusteet partikkeleille ehdotusjakaumasta $x_{k+1}^i\sim q(x_{k+1}|x_k^i,y_{k+1})$, \newline päivitetään partikkelien painot tärkeytysotannalla.\;}}
  }  
}
\caption{SIR}
\end{algorithm}

\subsection{Parametrien valinta}

Ennen algoritmin suorittamista valitaan ehdotusjakauma $q(x_{k+1}|x_{1:k},y_{k+1})$, uudelleenotantamenetelmä sekä partikkelien määrä $N$. Ehdotusjakauman ja uudelleenotantamenetelmän valinnassa tärkeimpänä päämääränä on välttää otosten ehtymistä, kun taas partikkelien määrä säätelee kompromissia algoritmin suorituskyvyn ja tarkkuuden välillä.

\subsubsection{Otoskoon $N$ valinta}

Yleispätevää sääntöä otoskoon/partikkelien lukumäärän $N$ valinnalle on vaikeaa antaa, sillä vaadittava estimointitarkkuus riippuu usein käsillä olevasta ongelmasta. Gordon \&al. (1993) esittävät kuitenkin kolme tekijää, jotka vaikuttavat partikkelien lukumäärän valintaan

a. tila-avaruuden ulottuvuuksien lukumäärä ${n_x}$,
b. tyypillinen päällekäisyys priorin ja uskottavuuden välillä
c. sekä tarvittava aika-askeleiden lukumäärä.

Ensimmäisen tekijän vaikutus on selvä. Mitä useammassa ulottuvuudessa otantaa tarvitsee tehdä, sen korkeammaksi on $N$ asetettava, jotta jokainen ulottuvuus pystytään kattamaan. Tekijät (*b*) ja (*c*) puolestaan seuraavat uudelleenotannasta. Jos se osa tila-avaruutta, jossa uskottavuus $p(y_k|x_k)$ saa merkittäviä arvoja on pieni verrattuna siihen osaan, jossa priorijakauma $p(x_k|y_{1:k-1})$ saa merkittäviä arvoja, suuri osa partikkeleista saa pieniä painoja eikä näin valikoidu uudelleenotantaan. 

Yleisesti ottaen $N$ kannattaa asettaa sellaiseksi, että se paitsi tuottaa riittävän tarkan estimaatin, on se käytettävissä olevan laskentatehon sekä vaadittavan laskentanopeuden kannalta järkevää. Tähän palataan tutkielman lopuksi empiirisessä paikannusesimerkissä.

\subsubsection{Uudelleenotantamenetelmän valinta}

Ilman uudelleenotantaa on mahdollista, että algoritmi alkaa kärsiä SIS-algoritmille ominaisesta otosten ehtymisestä. Toisin sanoen kaikki painot alkavat keskittyä vain muutamalle partikkelille eikä algoritmi enää approksimoi tehokkaasti haluttua jakaumaa. Uudelleenotanta tarjoaa osittaisen ratkaisun tähän ongelmaan, mutta hävittää samalla informaatiota ja siten lisää satunnaisotantaan liittyvää epävarmuutta. Yleisesti ottaen uudelleenotanta kannattaa aloittaa vasta siinä vaiheessa algoritmin suorittamista, kun siitä on otosten ehtymisen kannalta hyötyä, esimerkiksi efektiivisen otoskoon laskettua jonkin kynnysarvon alapuolelle (adaptiivinen uudelleenotanta). Efektiivinen otoskoko saadaan laskettua variaatiokertoimesta $c_\nu$ kaavalla

\begin{align}\label{N-eff}
N_{eff}= \frac{N}{1+c_\nu^2(w^i_{k|k})} = \frac{N}{1+\frac{\text{Var}(w^i_{k|k})}{(\mathbb{E}[w^i_{k|k}])^2}} =\frac{N}{1+N^2\text{Var}(w^i_{k|k})}.
\end{align}

Näin laskettu efektiivinen otoskoko maksimoituu ($N_{eff}=N$), kun kaikille painoille pätee $w^i_{k|k}=1/N$ ja minimoituu ($N_{eff}=1$), kun $w^i_{k|k}=1$ todennäköisyydellä $1/N$ ja $w^i_{k|k}=0$ todennäköisyydellä $(N-1)/N$. Normalisoitujen painojen avulla saadaan effektiiviselle otoskoolle ajanhetkellä $k$ laskennallinen approksimaatio

\begin{align}\label{N-hat-eff}
\hat{N}_{eff}=\frac{1}{\sum_{i=1}^N(w^i_{k|k})^2}.
\end{align}

Sekä määritelmälle ($\ref{N-eff}$) että ($\ref{N-hat-eff}$) pätee $1 \leq \hat{N}_{eff} \leq N$. Yläraja saavutetaan, kun jokaisen partikkelin paino on sama. Alarajalle puolestaan päädytään, kun kaikki paino keskittyy yksittäiselle partikkelille. Tästä saadaan määriteltyä algoritmille SIR-uudelleenotantaehto $\hat{N}_{eff}< N_{th}$. Gustafsson (2010) esittää uudelleenotannan kynnysarvoksi esimerkiksi $\hat{N}_{th}=2N/3$. 

Uudelleenotanta ei muuta approksimoitavan jakauma $p$ odotusarvoa, mutta se lisää jakauman Monte Carlo -varianssia. On kuitenkin olemassa esimerkiksi osittamiseen perustuvia uudelleenotantamenetelmiä, jotka pyrkivät minimoimaan varianssin lisäyksen. Varianssin pienennysmenetelmät jätetään tämän tutkielman ulkopuolelle.

\subsubsection{Ehdotusjakauman valinta}

Yksinkertaisin muoto ehdotusjakaumalle on $q(x_{1:k}|y_{1:k})$ eli jokaisella algoritmin suorituskerralla käydään läpi koko aikapolku $1:k$. Tämä ei kuitenkaan ole tarkoituksenmukaista, erityisesti jos kyseessä on reaaliaikainen sovellutus. Kirjoitetaan ehdotusjakauma muodossa

\begin{align}\label{proposal-factorization}
q(x_{1:k}|y_{1:k})=q(x_k|x_{1:k-1},y_{1:k})q(x_{1:k-1}|y_{1:k}).
\end{align}

Jos yhtälöstä (\ref{proposal-factorization}) poimitaan ehdotusjakaumaksi ainoastaan termi $q(x_k|x_{1:k-1},y_{1:k})$ voidaan tämä kirjoittaa edelleen Markov-ominaisuuden nojalla muotoon $q(x_k|x_{k-1},y_{k})$. Tämä on suodinongelman kannalta riittävää, koska olemme kiinnostuneita posteriorijakaumasta ja arvosta $x$ ainoastaan ajanhetkellä $k$ (tasoitusongelmassa tarvitsisimme koko polun $x_{1:k}$). Alla tarkastellaan edelleen Gustafssonia (2010) seuraten kahta ehdotusjakauman valintatapaa, prioriotantaa (prior sampling) sekä uskottavuusotantaa (likelihood sampling).

Ennen ehdotusjakauman  tarkastelua määritellään mallille signaali-kohinasuhde uskottavuuden maksimin ja priorin maksimin välisenä suhteena

\begin{align}\label{SNR}
\text{SNR}\propto \frac{\text{max}_{x_k}p(y_k|x_k)}{\text{max}_{x_k}p(x_k|x_{k-1})}. 
\end{align}

Yhdistetään lisäksi ehdotusjakaumia varten yhtälöt (\ref{painopaivitys}) ja (\ref{normalisointi}), jolloin saadaan painojen päivitys muotoon (\ref{painopaivitys-propto}).

\begin{align}\label{painopaivitys-propto}
w^i_{k|k} \propto w^i_{k-1|k-1}\frac{p(y_k|x^i_k)p(x_k|x^{k-1})}{q(x_k|x^i_{k-1},y_k)}
\end{align}

Kun suhde (\ref{SNR}) on matala, on prioriotanta luonnollinen valinta. Tässä käytetään ehdotusjakaumana tilavektorin ehdollista prioria eli

\begin{align}\label{prioriotanta-q}
q(x_k|x_{1:k-1},y_{k})=p(x_k|x^i_{k-1}).
\end{align}

Yhtälön (\ref{prioriotanta-q}) perusteella saadaan edelleen prioriotannan painoiksi (\ref{prioriotanta-w})

\begin{align}\label{prioriotanta-w}
w^i_{k|k} = w^i_{k|k-1}p(y_k|x^i_k) = w^i_{k-1|k-1}p(y_k|x^i_k).
\end{align}

Kun signaali-kohinasuhde on kohtalainen tai korkea, on parempi käyttää ehdotusjakaumana skaalattua uskottavuusfunktiota (\ref{uskottavuusotanta-q}). Tarkastellaan ensin tekijöihin jakoa (\ref{uskottavuusotanta-factorization}).

\begin{align}\label{uskottavuusotanta-factorization}
p(x_k|x^i_{k-1},y_k)=p(y_k|x_k)\frac{p(x_k|x^i_{k-1})}{p(y_k|x^i_{k-1})}
\end{align}

Kun SNR on korkea ja uskottavuusfunktio on integroituva pätee $p(x_k|x^i_{k-1},y_{k}) \propto p(y_k|x_k)$, jolloin voidaan asettaa (\ref{uskottavuusotanta-q})

\begin{align}\label{uskottavuusotanta-q}
q(x_k|x^i_{k-1},y_{k}) \propto p(y_k|x_k).
\end{align}

Yhtälön (\ref{uskottavuusotanta-q}) perusteella saadaan edelleen uskottavuusotannan painoiksi (\ref{uskottavuusotanta-w}).

\begin{align}\label{uskottavuusotanta-w}
w^i_{k|k} = w^i_{k-1|k-1}p(x^i_k|x^i_{k-1}).
\end{align}

\subsection{Konvergenssituloksia}

Alla esitetään kaksi SIR-algoritmiin liittyvää konvergenssitulosta, se kuinka hyvin esitetyllä algoritmilla arvioitu posterioritiheys $\hat{p}(x_{1:k}|y_{1:k})$ approksimoi todellista tiheysfunktiota $p(x_{1:k}|y_{1:k})$ sekä mikä on approksimaation keskineliövirhe. Tulokset noudattavat Crisanin ja Doucet'n artikkeleita "Convergence of Sequential Monte Carlo Methods" (2000) ja "A Survey of Convergence Results on Particle Filtering Methods for Practitioners" (2002).

*Konvergenssitulos 1*: Kun $N \rightarrow \infty$ algoritmille pätee $\forall k$ tulos (\ref{jakaumakonvergenssi}).

\begin{align}\label{jakaumakonvergenssi}
\hat{p}(x_{1:k}|y_{1:k}) \xrightarrow{a.s.} p(x_{1:k}|y_{1:k}).
\end{align}

*Konvergenssitulos 2*: Keskineliövirheelle pätee asymptoottinen konvergenssi (\ref{MSE-konvergenssi}).

\begin{align}\label{MSE-konvergenssi}
\mathbb{E}(\hat{g}(x_k)-\mathbb{E}(g(x_k)))^2\leq\frac{p_k\norm{g(x_k)}}{N},
\end{align}

missä $g$ on mikä hyvänsä piilossa olevan tila-avaruuden rajoitettu Borel-mitallinen funktio ($g \in \mathcal{B}(\mathbb{R}^{n_x})$), $\norm{g(\cdot)}$ kyseisen funktion supremum-normi ja $p_k$ jokin äärellinen vakio, jolle pätee ajanhetkestä $k$ riippumatta $p_k=p<\infty$. Konvergenssituloksia ei tämän tutkielman puitteissa todisteta.

\subsection{Marginaalijakauma}

Edellä kuvattu algoritmi 1 tuottaa approksimaation koko prosessin posteriorijakaumalle $p(x_{1:k}|y_{1:k})$. Jos halutaan tietää ainoastaan posteriorijakauman $p(x_k|y_{1:k})$ estimaatti, voidaan käyttää yksinkertaisesti viimeisestä tilasta $x_k$ laskettua estimaattia 

\begin{align}
\hat{p}(x_{k}|y_{1:k})=\sum_{i=1}^{N}w_{k|k}^i \delta(x_{k}-x_{k}^i).
\end{align}

Toinen, tarkempi vaihtoehto on käyttää laskennassa tärkeytyspainoa

\begin{align}\label{marginaalitarkeytys}
w_{k+1|k}^i=\frac{\sum_{j=1}^{N}w_{k|k}^jp(x_{k+1}^i|x_k^j)}{q(x_{k+1}^i|x_k^i,y_{k+1})}
\end{align}

painon (\ref{tarkeytys}) sijaan. Tällöin jokaisessa aikapäivitysaskeleessa lasketaan painot kaikkien mahdollisten tila-aika-avaruuspolkujen yli. Samoin kuin uudelleenotanta tämä pienentää painojen varianssia.

\subsection{Aikakompleksisuus}

Algoritmin perusmuodon aikakompleksisuus on $\mathcal{O}(N)$. Uudelleenotantamenetelmän tai ehdotusjakauman valinta ei suoraan vaikuta aikakompleksisuuteen. Sen sijaan marginalisointi tärkeytyspainolla (\ref{marginaalitarkeytys}) lisää algoritmin aikakompleksisuutta $\mathcal{O}(N)\rightarrow\mathcal{O}(N^2)$, koska jokaisen partikkelin kohdalla painot lasketaan jokaisen tila-aika-avaruuspolun yli. On selvää, että erityisesti isoilla otoskoon $N$ arvoilla ei yllä esitetty marginalisointi enää ole mielekästä. 

Tällaisia tilanteita varten algoritmista on olemassa $\mathcal{O}(N\text{log}(N))$ -versioita, jotka perustuvat esimerkiksi N:n kappaleen oppimiseen (N-body learning). Näiden algoritmien käsittely jää tämän tutkielman ulkopuolelle, mutta katsauksen algoritmeista ovat esittäneet esimerkiksi Klaas \&al. artikkelissa "Toward Practical $N^2$ Monte Carlo: the Marginal Particle Filter" (2012). Tutkielman kahdessa ulottuuvuudessa tapahtuvan paikannusesimerkin tapauksessa $\mathcal{O}(N^2)$-aikakompleksisuus ei ole ongelma.

\section{Lopuksi}

Tässä tutkielmassa on esitetty pääpiirteittäin SMC-menetelmien teoria Bayesilaisessa tilastotieteellisessä viitekehyksessä. Lisäksi tutkielmassa on käyty läpi uudelleenotantaa efektiivisen otoskoon perusteella hyödyntävä SIR-suodinalgoritmi. Lopuksi tutkielmassa on tarkasteltu SIR-algoritmin parametrien valintaan, suorituskykyyn sekä konvergenssiin liittyviä tuloksia.

\section{Paikannusesimerkki}

Sisätilapaikannus *** on BLAHBLAHBLAH. Koska GPS ei toimi sisätiloissa, tarvitaan muita paikannusratkaisuja. Radiosignaaleihin perustuvat paikannusratkaisut ovat BLAHBLABH. Eräs mahdollinen XXX, jossa käytetään tulokulmaa paikantamaan. Walkbase käyttää sisätilapaikannusta erityisesti ruokakaupoissa sekä tavarataloissa asiakkaiden käyttäytymistä koskevan keräämiseen. Tyypillinen .. XXX ostoskärryihin ja -koreihin XXX keräämään tärkeää paikannusdataa asiakkaiden XXX. Markkinoilla on XXX on Walkbase kehittänyt oman laitteistoratkaisunsa. SKENAARIOISSA TARVITAAN Tavoitteena on alle metrin paikannusvirhe.

Esimerkissä käyteteään SMC-algoritmia Bluetooth-paikannussovelluksessa paikannustarkkuuden parantamiseen. Paikannukseen käytettävä data kerätään toimistoympäristössä liikkuvien BLE-lähettimien sekä kattoon sijoitettujen vastaanottimien avulla. Havainnot koostuvat vastaanottimien lähettimien signaalien perusteella laskemista, BLE5.1-standardin mukaisista signaalin tulokulmista eli AoA-havainnoista (angle of arrival). Paikannukseen käytetään triangulaatio-algoritmia. Lopuksi esimerkissä analysoidaan ja vertaillaan algoritmin eri versioiden suorituskykyä sekä suorituskyvyn että paikannustarkkuuden näkökulmasta.

\subsection{Koeasetelma}

Paikaunnusesimerkissä lähettimenä toimi 25 Bluetooth-paikannustagista koostuva Walkbase Foculator -testilaite (kuva \ref{fig:foculator}), vastaanottimena toimistoympäristöön asennetut seitsemän Walkbase XR-2 -vastaanotinta (kuva \ref{fig:xr2}). Jokainen vastaanotin sisältää kahdeksan antennia, joiden vastaanottamien lähetinsignaalien perusteella vastaanottimet laskevat signaalin tulokulman suhteessa vastaanottimeen. Tarkka tulokulmien laskemiseen käytetty algoritmi on paikantimen antennit toimittaneen Silicon Laboratories, Inc. -yrityksen liikesalaisuus, mutta ***perusperiaate on. 

AoA relies on a single-antenna transmit beacon with continuous tone extension appended to a Bluetooth packet transmission and a locator receiver device to measure the arrival angle of the signal using an array of antennas. Each antenna in the array sees phase differences due to different line of sight distances to the beacon device. The antennas in the array are switched during continuous tone extension, resulting in IQ samples with phase information for each antenna. This IQ-data is fed to an angle estimator algorithm. In this AoA use case, the receiving device tracks arrival angles for individual transmit beacon objects.

Esteettömässä ympäristössä XXX kulman virhe on hyvin pieni ja paikannusongelma voidaan ratkaista suoraan jollakin triangulaatio-algoritmilla. Eräänä XXX ToTal-algoritmia. Tässäkin tilanteessa voi paikannusta parantaa suodattimen käytöllä, mutta jo triangulaatioä-algoritmin perusversio tuottaa halutun tarkkuuden. Toimistoympäristö on kuitenkin haastava, sillä erityisesti näyttöruudut sekä heijastavat että estävät radiosignaaleja. Silicon Labs lupaa omalle AoA-järjestelmälleen vastaavassa toimisympäristössä (seitsemällä paikantimella) kulmavirheen välillä $\pm 3.7-5.7$. Tämä ei kuitenkaan riitä johdonmukaisesti haluttuun alle metrin paikannustarkkuuteen, joten AoA-paikannus toimistoympäristössä tarjoaa hyvän motivaation SMC-menetelmien käyttämiseen.

\begin{multicols}{2}
\begin{figure}[H]
\centering
\includegraphics[width=7cm]{foculator}
\caption{Walkbase Foculator}
\label{fig:foculator}
\end{figure}

\begin{figure}[H]
\centering
\includegraphics[width=7cm]{xr_2}
\caption{Walkbase XR-2}
\label{fig:xr2}
\end{figure}
\end{multicols}

Data on kuvattu tarkemmin alaluvussa 5.2. Koeympäristön pohjapiirustus on esitetty kuvassa (\ref{fig:pohjapiirustus}). Piirustuksessa XR-2-paikantimet on kuvattu punaisilla ympyröillä. Foculator-testilaitteen liikerata on kuvattu sinisellä viivalla. Toimistoympäristön pohjapiirustus on kuvattu harmaalla niin, että piirustuksesta erottuvat toimiston väliseinät.

\begin{figure}[H]
\centering
\includegraphics[width=16cm]{office_map}
\caption{Koeasetelman pohjapiirustus}
\label{fig:pohjapiirustus}
\end{figure}

Ennen datan keräämistä testilaite asennettiin kiinni robottiin (kuva \ref{fig:robotti}) $1.5$ metrin korkeudelle. Robotti oli ohjelmoitu ennalta seuraamaan haluttua liikerataa vastaavia lattiamerkintöjä ennalta määrätyllä nopeudella $Xm/s$. Kyseinen liikerata on merkitty koeympäristön pohjapiirustukseen sinisellä katkoviivalla. Data kerättiin sinä aikana, kun robotti liikkui liikeradan lähtöpisteestä (piste A) liikeradan maalipisteeseen (piste B). Robotilta kului matkaan $Y$ sekuntia. Sekä korkeus että nopeus valittiin niin, että ne ap XXX TÄGILLÄ MERKITYN ostoskärryjen liikkumista kauppaympäristössä. HUOMIO: Testaaminen vaikeammassa ympäristössä.

\begin{figure}[H]
\centering
\includegraphics[width=7cm]{robotti}
\caption{Testirobotti}
\label{fig:robotti}
\end{figure}

Data kerättiin yöaikana, jolloin toimiston käyttöaste oli minimissä. Tällä minimoitiin radiosignaalien tielle osuvien ihmisten vaikutus signaaleihin.

\subsection{Datan kuvaus}

Riippuen päällä olevien paikannustagien lukumäärästä, tuottaa n. havainto sekunnissa. Havaintoja on $N_{obs}=X$ kappaletta, joka kattaa $Y$ minuuttia. Havaintojen aikaleimat on tallennettu sekunnin tuhannesosan tarkkuudella. Jokainen havainto koostuu taulukossa \ref{tab:muuttujat} kuvatuista muuttujista.

\def\arraystretch{1.25} 
\begin{table}[H]
\centering
\begin{tabular}{|l|l|l|}
\hline
Muuttuja & Kuvaus & Esimerkkiarvo\\
\hline
ts & havainnon aikaleima & 21:38:20.998+00\\
asset\_tag\_mac & lähettimen MAC-osoite & 5c:02:72:67:f7:4c\\
locator\_mac & vastaanottimen MAC-osoite & b8:27:eb:66:0d:2a\\
locator\_lat & vastaanottimen sijainti (leveyspiiri) & 60.448265\\
locator\_lon & vastaanottimen sijainti (pituuspiirit) & 22.294823\\
bearing & suuntimakulma $\eta$ (astetta) & 34\\
height & vastaanottimen korkeus (m) & 2.22 \\
rssi & signaalin vahvuus (dBm) & -81\\
distance & arvioitu etäisyys lähettimeen (m) & 13.5\\
azimuth\_angle & atsimuuttikulma $\phi$ (astetta) & 102.7\\
converted\_angle & napapohjoisesta laskettu kulma $\Phi$ (astetta) & 34\\
\makecell[tl]{opposite\_angle} & \makecell[tl]{vastakkainen kulma\\ (lähetin-vastaanotin) $\Phi^\prime$ (radiaania)} & \makecell[tl]{3.735}\\
elevation\_angle & korkeuskulma (astetta) & 11.9\\
\makecell[tl]{quality\_ant\_phase\_jitter} & \makecell[tl]{antennikohtainen jitter} & \makecell[tl]{ (0.15,0.15,0.15,0.15,\\0.14,0.16,0.29,0.34)}\\
ss\_jitter & antennikohtaisten jitter-arvojen neliösumma & 0.3349\\
\makecell[tl]{quality\_ant\_snr} & \makecell[tl]{antennikohtainen signaali-kohinasuhde} & \makecell[tl]{(24.76,37.48,40.75,36.37\\ 28.5,28.2,16.15,11.27)}\\
\makecell[tl]{snr\_jitter} & \makecell[tl]{antennikohtaisten signaali-kohinasuhteiden\\neliösumma} & \makecell[tl]{6996.473}\\
\hline
\end{tabular}
\caption{Havaintomuuttujat}
\label{tab:muuttujat}
\end{table}

Etäisyys on estimoitu signaalin vahvuudesta käyttäen valmistajan omaa, tuntematonta propagaatiomallia. Etäisyyttä tai signaalin vahvuutta ei käytetä paikantamiseen, joten tämän mallin käsittely jätetään tutkielman ulkopuolelle. Munoz (2009) luku 2 sisältää yleiskatsauksen myös propagaatiomalleihin.

Atsimuuttikulma $\phi$ lasketaan aina vastaanottimen tietyltä sivulta, joten se vastaa napapohjoista ainoastaan siinä tapauksessa, että vastaanottimen kyseinen sivu on asetettu kohtisuoraan napapohjoiseen nähden. Käytännön syistä tämä ei ole aina mahdollista eikä edes haluttavaa. Sen vuoksi jokaiselle vastaanottimelle on tietokantaan tallennettu oma suuntimakulma $\eta$. Triangulaatiossa alla käytetään napapohjoisesta laskettuja kulmia $\Phi$, jotka lasketaan jokaiselle havainnolle havainnon vastaanottimen suuntimakulman avulla

\begin{align}
\Phi=(\phi + \eta+360^\degree) \mod360^\degree.
\end{align}

Suuntimakulma $\Phi$ kertoo kuitenkin vastaanottimen ja lähettimen välisen kulman. Koske olemme kiinnostuneet paikantamaan lähetintä, lasketaan yhtälöllä (\ref{vastakkainen-kulma}) suuntimakulman perusteella edelleen lähettimen ja vastaanottimen välinen kulma $\Phi^\prime$. Samalla asteissa oleva kulma muunnetaan radiaaneiksi paikannusta varten.

\begin{align}\label{vastakkainen-kulma}
\Phi^\prime=\frac{\pi}{180^\degree}(\Phi+180^\degree \mod360^\degree).
\end{align}

Lisäksi havainnot sisältävät antennikohtaiset jitter- ja SNR-arvot sekä näistä lasketut neliösummat. Havaintomuuttujien ohella koetilanteessa tallennettiin Foculator-testilaitteen todellinen sijainti sekunnin tarkkuudella. Tallennettu sijainti perustui koeympäristön lattiaan pohjapiirrustusten ja laser-mittausten avulla tehtyihin merkintöihin. Näin saadut testimuuttujat on kuvattu taulukossa (\ref{tab:testimuuttujat}).

\def\arraystretch{1.25} 
\begin{table}[H]
\centering
\begin{tabular}{|l|l|l|}
\hline
Muuttuja & Kuvaus & Esimerkkiarvo\\
\hline
foculator\_ts & aikaleima & 21:38:20+00\\
foculator\_lat & testilaitteen sijainti (leveyspiiri) & 60.44819 \\
foculator\_lon & testilaitteen sijainti (pituuspiiri) & 22.29493 \\
\hline
\end{tabular}
\caption{Testimuuttujat}
\label{tab:testimuuttujat}
\end{table}

Testimuuttujia käytetään alla SMC-paikannusalgoritmin paikannusvirheen laskemisessa. 

\subsection{Ongelman kuvaus}

Tarkoituksena on estimoida testilaitteen/robotin sijainti sekunnin tarkkuudella. Merkitään estimoitavaa tilasarjaa $x_{1:k}=\{x_1,\ldots,x_k\}$. Lisäksi merkitään $x_o$ testilaitteen lähtösijaintia. Jokainen tilasarjan havainto koostuu sekä pituus- että leveyskoordinaateista. Määritellään tilalle robotin kulkua kuvaava Markov-malli (\ref{tilamalli}):

\begin{align}\label{tilamalli}
x_{k+1}=f(x_k, \nu_k)=x_k+D_k \begin{bmatrix} \cos\psi_k \\ \sin\psi_k \end{bmatrix}+\nu_k
\end{align}

missä $D_k$ on testilaitteen/robotin ajanhetkenä $k$ kulkema matka ja $\psi_k$ robotin atsimuutti/suuntimakulma kyseisenä ajanhetkenä. $\nu_k$ on kohinaa, NORMAALIOLETUS. Vastaavasti $y_{1:k}=\{y_1,\ldots,y_k\}$ kuvaa paikantimien ja lähettimien välillä laskettuja MUUTTUJAT.

\begin{align}\label{havaintomalli}
y_k=h(x_k)+e_k=MULTIANGULAATIOMALLI
\end{align}

MALLIN VALINTA.

\subsection{Algoritmi}

Koeasetelmassa käytetty SMC-algoritmi on toteuttu  koetta varten alusta asti R-kielellä. Datan käsittelyyn koodi käyttää R:n `tidyverse`-kirjastoa. MUUT KÄYTETYT KIRJASTOT. Algoritmin koodi löytyy tutkielman liitteestä 1. 

Algoritmin toteutuksessa on otettu huomioon seuraavat suorituskykyyn liittyvät pullonkaulat.

\subsection{Tulokset}

Koe toistettiin $6$ kertaa. Ensimmäisessä vaiheessa testilaite pidettiin paikallaan ja kerättyyn dataan sovellettiin kolmea eri algoritmia. Ensin paikannus suoritettiin pelkän ToTal-algoritmin avulla. Tätä puhtaaseen triangulaatioon perustuvaa paikannusta käytetään vertailuarvona 

SIR-algoritmn kohdalla partikkelien lukumääräksi valittiin $N=1000$. SIR-algoritmin kohdalla käytettiin NEFF.

Vertailuarvoina käytettiin puhtaaseen triangulaatioon (TOTAL) perustuvaa XXX. Paikannusten keskivirheet on esitetty taulukossa (\ref{tab:paikannusvirheet}). Parhaimman suorituskyvyn PAIKANNUSMIELESSÄ algoritmi valittiin lisätarkasteluun SMC-algoritmien parametrinvalintaa KOSKIEN.

Lisäksi algoritmin aikakompleksisuuteen vaikuttavat seuraavat seikat. T. SUORITUSKYKY. BATCH VS ONLINE. Kun halutaan on-line-estimointia, siinä missä off-line-estimointiin.

\def\arraystretch{1.25} 
\begin{table}[H]
\centering
\begin{tabular}{|l|l|l|l|}
\hline
Koeasetelma & Algoritmi & Keskimääräinen paikannusvirhe $\epsilon$ & Sijaintien lukumäärä $k$\\
\hline
Testilaite paikoillaan & ToTaL & & \\
Testilaite paikoillaan & SIR & &\\
Testilaite paikoillaan & SIR (N-eff) & &\\
Liikkuva testilaite & ToTaL & & \\
Liikkuva testilaite & SIR & &\\
Liikkuva testilaite & SIR (N-eff) & &\\
\hline
\end{tabular}
\caption{Paikannusvirheet}
\label{tab:paikannusvirheet}
\end{table}

\section{Lopuksi}

Tässä tutkielmassa on esitetty pääpiirteittäin SMC-menetelmien teoria Bayesilaisessa/tilastotieteellisessä viitekehyksessä. Lisäksi tutkielmassa on käyty läpi uudelleenotantaa adaptiivisesti efektiivisen otoskoon perusteella hyödyntävä SIR-suodinalgoritmi. Tutkielmassa on myös käyty lävitse joitain algoritmien parametrien valintaan, suorituskykyyn sekä konvergenssiin liittyviä tuloksia.

Tutkielmassa on lisäksi tarkasteltu miten eri valinnat vaikuttavat algoritmin suorituskykyyn yksinkertaisen mutta kattavan ja todelliseen ongelmaan sekä dataan perustuvan paikannusesimerkin avulla. Jatkossa tutkielmaa olisi mahdollista laajentaa esimerkiksi JATKOKYSYMYKSIÄ.

\begin{thebibliography}{99}
\bibitem{Crisan2014} Crisan, D. 2014. The stochastic filtering problem: A brief historical account. \textit{Journal of Applied Probability}, Vol 51(A), 13\textendash 22.
\bibitem{Crisan2000} Crisan, D., Doucet, A. 2000. \textit{Convergence of Sequential Monte Carlo Methods}. 
\bibitem{Crisan2002} Crisan, D., Doucet A. 2002. A survey of convergence results on particle filtering methods for practitioners. \textit{IEEE Transactions on Signal Processing}, Vol 50, No 3, 736\textendash 746.
\bibitem{Davidson2010} Davidson, P., Collin J., Takala J. 2010, Application of particle filters for indoor positioning using floor plans. \textit{2010 Ubiquitous Positioning Indoor Navigation and Location Based Service}, 1\textendash 4.
\bibitem{DelMoral1996} Del Moral, . 1997. Nonlinear filtering: Interacting particle resolution. \textit{Markov Processes and Related Fields}, Vol 2, No 4, 555\textendash 580.
\bibitem{Gordon1993} Gordon, N.J., Salmond, D.H., Smith A.F.M. 1993. Novel approach to
nonlinear/non-Gaussian Bayesian state estimation. \textit{IEE Proc. F, Radar Signal Process}, Vol 140, No 2, 107\textendash 113.
\bibitem{Grewal2010} Grewal, M.S., Andrews, A.P. 2010. Applications of Kalman Filtering in Aerospace 1960 to the Present [Historical Perspectives]. \textit{IEEE Control Systems Magazine}, Vol 30, No 3, 69\textendash 78.
\bibitem{Gustafsson2010} Gustafsson, F. 2010. Particle filter theory and practice with positioning applications. \textit{IEEE Aerospace and Electronic Systems Magazine}, Vol 25, No 7, 53\textendash 82.
\bibitem{LiuChen1998} Liu, J., Chen, R. 1998. Sequential Monte Carlo Methods for Dynamic Systems. \textit{Journal of the American Statistical Association}, Vol 93, No 443, 1032\textendash 1044.
\bibitem{Munoz2009} Munoz, D., Enriquez-Caldera, R., Vargas, C., Bouchereau Lara, F. 2009. \textit{Position Location Techniques and Applications}. Elsevier.
\bibitem{Sarkka2013} Särkkä, S. 2013. \textit{Bayesian Filtering and Smoothing}. Cambridge University Press.
\end{thebibliography}

\section*{Liite 1: SMC-paikannusalgoritmin R-koodi}
